【裁判字號】    89,簡上,114
【裁判日期】    900404
【裁判案由】    傷害
【裁判全文】
臺灣嘉義地方法院刑事判決                        八十九年度簡上字第一一四號
    上  訴  人
    即  被  告  甲○○
                丁○○
                乙○○
右上訴人等因傷害案件，不服本院嘉義簡易庭八十九年度簡字第二七二號中華民國八
十九年十月三十日第一審判決（臺灣嘉義地方法院檢察署聲請簡易判決處刑案號：八
十八年度偵字第三○六五、三○六六號），提起上訴，本院管轄之第二審合議庭判決
如左：
    主  文
原判決關於甲○○、丁○○、乙○○部分撤銷。
甲○○、丁○○、乙○○共同傷害人之身體，甲○○處拘役肆拾日，丁○○、乙○○
各處拘役貳拾日，如易科罰金，均以參佰元折算壹日。
    事  實
一、甲○○與丙○○係堂兄弟，平日相處不睦。於民國八十九年四月九日凌晨二時許
    ，在嘉義市大溪里大溪厝五十號前，因丙○○停車按喇叭聲音過於吵鬧，令甲○○心生不悅而與丙○○發生口角，二人竟均基於傷害之犯意，相互扭打，甲○○
    之妻丁○○及父乙○○見狀後，乃與甲○○基於共同傷害犯意之聯絡，均以徒手
    毆打業已與甲○○扭打倒臥在地之丙○○。其間，丙○○之妻吳岳玲及其子黃韋
    賓見狀後，亦與丙○○基於共同傷害犯意之聯絡，吳岳玲以徒手，黃韋賓則持球
    棒，共同毆打甲○○（丙○○、吳岳玲、黃韋賓傷害部分，業經本院於八十九年
    十月三十日以八十九年度簡字第二七二號判處丙○○拘役五十日，吳岳玲、黃韋
    賓各處拘役三十日確定），致甲○○受有左眼眶瘀血、左小腿瘀血、下嘴唇二公
    分撕裂傷、左手小指一公分撕裂傷，前胸、頸部，右膝及右腳大拇指擦傷；丙○○則受有右胸挫傷壓痛二．五×二公分；右上肢前方擦傷二處：○．四×一公分
    、二×○．二公分；右上肢後方擦傷二處：三．五×○．八公分、四×六公分；
    右下肢前方擦傷三處：○．八×二公分、○．五×二公分、三．五×一公分；左
    下肢前方擦傷一處：二．二×一公分及腫脹壓痛；左下肢後方擦傷處五．五×一
    公分；背部擦傷六處：一×○．二公分、四×二公分、四×二公分、二×一公分
    、九×三公分、○．五×二公分等傷害。
二、案經甲○○及丙○○訴由嘉義市警察局第一分局報由臺灣嘉義地方法院檢察署檢
    察官聲請簡易判決處刑。
    理  由
一、訊據被告甲○○固坦承因丙○○停車鳴按喇叭聲音太大而於前開時、地與丙○○
    爭吵之事實，惟矢口否認有何傷害犯行。另訊據被告丁○○、乙○○亦矢口否認
    有傷害丙○○之犯行，三人均辯稱：沒有打人云云。甲○○另辯稱：「我是被丙○○打，我沒有打」云云；丁○○辯稱：「我當時抱著三歲小孩子，我不可能打
    他」云云；乙○○辯稱：「我連碰都沒有碰到他」云云。惟查：
  （一）被告甲○○、丁○○、乙○○於上揭時、地，如何毆打丙○○之事實，業據
        丙○○於警訊時陳稱：「甲○○打我臉部，吳岳玲看到後就出來勸架，甲○○將我壓在地上，接著他父親乙○○及丁○○就以徒手毆打我，等我起來時
        ，我就看到我兒子黃韋賓被乙○○與丁○○壓在花盆上」等語（詳警卷第十
        二頁）；被告吳岳玲於警訊時供稱：「在八十九年四月九日一時三十分，在
        嘉義市大溪厝五十號，當時我在屋內，我聽到有人在爭執，我就出門察看，
        正好看見甲○○出拳毆打我先生丙○○，接著甲○○他父親乙○○、丁○○
        他們三人將我先生壓在地上拉扯，我就上前要拉開他們。當時我公公黃克龍
        也有幫忙拉開他們」等語（詳警卷第十四頁背面）；及被告黃韋賓於警訊時
        供稱：「我當時在睡覺，聽到戶外有人在爭吵，我就起身衝出去看，當時我
        爺爺跌倒在地上，我父親丙○○被甲○○、丁○○、乙○○壓倒在地上，我
        情急之下隨手拿了一枝球棒。乙○○及丁○○看到後就跑過來欲強搶球棒，
        結果就發生拉扯。拉扯之間有無撞到什麼我不知道，最後乙○○與丁○○合
        力把我壓在地上」等語（詳警卷第十七頁背面）分別指述明確，且互核一致
        。核與證人即當時在場之黃克龍於警訊時亦證稱：「我到達門外時，看見我
        兒子丙○○被乙○○、丁○○、甲○○壓倒在地上」等語（詳警卷第二十頁
        背面）及於偵查中證稱：「我看到甲○○、丁○○、黃克我兒子壓在地上，
        吳岳玲要上前拉開甲○○，我也要上前去拉，不知被誰推倒，起來就看到乙○○與丁○○與黃韋賓在拉扯，並跌倒在地」等語（詳八十九年五月二十六
        日偵查筆錄）相符，再丙○○確受有右胸挫傷壓痛二．五×二公分；右上肢
        前方擦傷二處：○．四×一公分、二×○．二公分；右上肢後方擦傷二處：
        三．五×○．八公分、四×六公分；右下肢前方擦傷三處：○．八×二公分
        、○．五×二公分、三．五×一公分；左下肢前方擦傷一處：二．二×一公
        分及腫脹壓痛；左下肢後方擦傷處五．五×一公分；背部擦傷六處：一×○
        ．二公分、四×二公分、四×二公分、二×一公分、九×三公分、○．五×
        二公分等傷害，亦有大仁醫院八十九年四月十日出具之驗傷診斷書及照片三
        幀可資佐證，則依被害人丙○○上開受傷多處等情觀之，顯非自殘所致，應
        屬他人所為甚明。
  （二）又被告甲○○於本院審理中供稱：「我抱著他（指丙○○）在地上打滾，人
        的基本反應腳會踢，可能是我不小心踢到的」（詳本院九十年一月十二日訊
        問筆錄），「那時是丙○○與我扭打後，吳岳玲出來將我及他先生拉開」（
        詳本院九十年三月二十二日審判筆錄），及被告丁○○於本院供稱：「（提
        示丙○○診斷證明書）丙○○與甲○○在地上打滾受的擦傷而已」等語（詳
        本院九十年一月十二日訊問筆錄），足證甲○○確有毆打丙○○，非其所謂
        只有被打云云。
  （三）次查被告甲○○、丁○○、乙○○於警、偵訊，及本院第一審審理中，均未
        曾表示當時丁○○有抱小孩，伊於本院審理中方陳稱當時有抱小孩云云，其
        真實性即足置疑。且被告丁○○所舉出之證據方法即證人邵丁貴於本院證稱
        ：「當時有分二堆人在拉扯，我去將甲○○及丙○○拉開，當時天很黑，我
        不知道另外一堆有那一些人，是否有小孩及有無小孩子哭聲，我沒注意」等
        語（詳本院九十年二月十九日訊問筆錄），亦未能證明當時丁○○有抱小孩
        。況若丁○○當時抱著小孩，則為何會於黃韋賓持球棒出來毆打甲○○時，
        與乙○○一起上前阻止黃韋賓？此與丁○○於本院供稱：「我和乙○○有去
        搶黃韋賓的棍子，而扭打在一起」等語（詳本院九十年二月十九日訊問筆錄
        ）相左，足證伊所辯因抱小孩，不可能上前毆打丙○○云云，係事後卸責之
        詞，不足採信，而被告丁○○、乙○○有共同毆打丙○○之事實，已據丙○○、吳岳玲、黃韋賓指述在卷，且互核一致，並與證人黃克龍證述情節相符
        ，可見被告丁○○、乙○○亦有毆打丙○○甚明。
  （四）按正當防衛必須對於現在不法之侵害始得為之，侵害業已過去，即無正當防
        衛。至彼此互毆，又必以一方初無傷人之行為，因排除對方不法之侵害而加
        以還擊，始得以正當防衛論。故侵害已過去後之報復行為，與無從分別何方
        為不法侵害之互毆行為，均不得主張正當防衛，最高法院三十年上字一０四
        ０號判例可資參照。經查，本件甲○○、丁○○、乙○○與丙○○、吳岳玲
        、黃韋賓所為，顯係無從分別何方為不法侵害之互毆行為，揆諸上開判例意
        旨，自均不得主張正當防衛，附此敘明。
  （五）綜上，被告三人所辯未毆打丙○○云云即無可採，事證明確，彼等犯行均堪
        認定。
  （六）至於被害人丙○○於原審始提出行政院國軍退除役官兵輔導委員會嘉義榮民
        醫院診斷證明書，上載病名：下頜受擊鬆動。病狀及治療經過：八十八年（
        應係八十九年之誤載）四月九日因受棍子打擊，導致牙齒受傷鬆動流血等語
        ，因而再主張其受有上開傷害云云。惟此等傷害，不唯為被告三人所堅決否
        認係渠等共同所致，並辯稱：「榮總嘉義分院診斷書稱丙○○下頜受擊鬆動
        ，但他在警卷之診斷證明書並沒有受傷，這部分不實在」等語。經查丙○○
        於警訊時所提出之大仁醫院八十九年四月十日出具之驗傷診斷書，其上載有
        右胸挫傷壓痛二．五×二公分；右上肢前方擦傷二處：○．四×一公分、二
        ×○．二公分；右上肢後方擦傷二處：三．五×○．八公分、四×六公分；
        右下肢前方擦傷三處：○．八×二公分、○．五×二公分、三．五×一公分
        ；左下肢前方擦傷一處：二．二×一公分及腫脹壓痛；左下肢後方擦傷處五
        ．五×一公分；背部擦傷六處：一×○．二公分、四×二公分、四×二公分
        、二×一公分、九×三公分、○．五×二公分等傷害，並未提及下頜部位亦
        受有傷害等語。而行政院國軍退除役官兵輔導委員會嘉義榮民醫院診斷證明
        書係遲至於八十九年五月二十九日始作成，已距事發時日甚遠，且綜觀全卷
        ，丙○○、吳岳玲及黃韋賓僅陳稱被告甲○○、丁○○、乙○○均以徒手方
        式毆打丙○○，並未言及曾使用木棍，是丙○○雖有下頜受擊鬆動之傷害，
        但尚難認係甲○○、丁○○、乙○○所為，被告甲○○此部分所辯，要非無
        據。
二、核被告三人所為，均係犯刑法第二百七十七條第一項之傷害罪。彼等就上揭犯行
    ，有犯意之聯絡及行為之分擔，皆為共同正犯。原審就被告三人據以論罪科刑固
    非無見，惟原判決事實欄內對於丙○○受有下頜受擊鬆動之傷害，認定事實未臻
    詳適，被告三人上訴意旨均執陳詞，雖不足取，惟原判決此部分判決既有可議，
    自屬無可維持，應由本院將原判決關於甲○○、吳岳玲、乙○○部分予以撤銷改
    判。爰審酌本件係被告三人與丙○○、吳岳玲、黃韋賓之親屬關係，竟因丙○○
    於深夜鳴按喇叭產生糾紛，而共同傷害丙○○，與二方互毆之手段，丙○○、甲○○分別受傷之程度，及犯後態度暨其他一切情狀，各量處如主文所示之刑，並
    諭知易科罰金之折算標準。
據上論結，應依刑事訴訟法第四百五十五條之一第一項、第三項，第三百六十九條第
一項前段、第三百六十四條、第二百九十九條第一項前段，刑法第二百七十七條第一
項、第二十八條、第四十一條第一項前段，罰金罰鍰提高標準條例第一條前段、第二
條，判決如主文。
本案經檢察官張長樹到庭執行職務
中    華    民    國        九十        年      四      月      四      日
                                      臺灣嘉義地方法院刑事第三庭
                                          審判長法  官  王  漢  章
                                                法  官  蔡  廷  宜
                                法  官  張  育  彰
右正本證明與原本無異。
本件不得上訴。
中    華    民    國        九十        年      四      月      九      日
                                                書記官  馮  澤  文


司法院資訊處製作；財團法人民間司法改革基金會備份。
